【裁判字號】    95,台上,5577
【裁判日期】    951012
【裁判案由】    常業詐欺
【裁判全文】
最高法院刑事判決            九十五年度台上字第五五七七號
上  訴  人  甲○○
選任辯護人  林辰彥律師
            施裕琛律師
            陳家慶律師
上  訴  人  乙○○
選任辯護人  陳  鎮律師
上  訴  人  丁○○
            丙○○
上 列一 人
選任辯護人  詹仕沂律師
上  訴  人  戊○○  女民國60年12月24日生
上列上訴人等因常業詐欺案件，不服台灣高等法院台中分院中華
民國九十五年四月十三日、五月二十五日第二審判決（九十五年
度上訴字第八九號，起訴案號：台灣台中地方法院檢察署九十四
年度偵字第二五四八、三四四七號），提起上訴，本院判決如下
：
    主  文
原判決關於甲○○、丙○○、乙○○、戊○○部分撤銷，發回台
灣高等法院台中分院。
其他上訴駁回。
    理  由
一關於發回部分：
本件原判決撤銷第一審關於上訴人甲○○、乙○○、丙○○、戊
○○部分之判決，改判仍依行為時刑法第三百四十條之規定，論
處甲○○、乙○○、丙○○共同以意圖為自己不法之所有，以詐
術使人將本人之物交付為常業各罪刑，及論處戊○○連續幫助以
意圖為自己不法之所有，以詐術使人將本人之物交付為常業罪刑
，固非無見。
惟查：(一)、科刑之判決書所記載之犯罪事實，為論罪科刑適用法
律之基礎，故凡於適用法令有關之重要事項，如犯罪時間、地點
、方法等項，必須詳加認定，明確記載，始足為適用法律之依據
。原判決就甲○○、丙○○受共犯賴繼英僱用參與詐欺集團之期
間，僅記載甲○○自民國九十三年七月間起至同年九月間止，丙
○○自九十三年七月間起至同年十一月底止。然依原判決附表二
所載被害人被詐騙之時間有九十三年七月一日者，亦有同年九月
二十九日者，甲○○、丙○○若非在九十三年七月一日受僱，或
早於同年九月二十九日以前已離職，即無從認定甲○○、丙○○
對於本件原判決附表二所載九十三年七月間或同年九月間之犯行
均有參與。故其等究在九十三年七月間之何日受僱，及各在何日
離職，自應詳加調查，明確認定，始足為適用法律之依據。原判
決僅籠統記載月份，自有疏誤。(二)、依原判決事實一所載，甲○
○、丙○○於受僱期間，僅擔任「車手」或以人頭帳戶之提款卡
測試人頭帳戶轉帳功能等工作而已，但依原判決事實二之記載，
同案被告丁○○尚有多次以每本人頭帳戶新台幣（下同）六千元
至八千元不等之價格，出售予甲○○、丙○○供詐欺集團向他人
詐騙財物、匯款之用，及依戊○○之犯罪事實記載，戊○○有多
次將人頭固網電話門號以每線一萬五千元、行動電話以每門號五
十元至一百元不等之價格出售予丙○○、甲○○之情。是甲○○
、丙○○二人究竟有無向丁○○、戊○○分別購買人頭帳戶與人
頭固網電話門號、行動電話供詐欺集團行騙之用，原判決事實一
有關甲○○、丙○○之犯罪事實中，並未詳加記載，理由中亦未
加以論述，均有可議。(三)、原判決附表二雖列載多數之被害人及
詐騙時間，但對於甲○○、乙○○、丙○○等人究竟各參與何部
分之詐騙犯行，及參與之情形如何，並未明確認定詳細記載，亦
非適法。(四)、依原判決事實所載甲○○、丙○○、乙○○均係於
九十三年七月間起受僱參與詐欺集團行騙，而原判決附表二編號
一被害人林智清被騙時間係九十三年六月五日，當時甲○○等人
尚未受僱行騙，則原判決理由壹、一謂「上開事實訊據乙○○、
丙○○、甲○○等坦承不諱，核與林智清等人指訴之被害情節相
符」云云，自有理由矛盾之違誤。(五)、原判決事實認定甲○○、
乙○○實際參與犯罪之期間較第一審判決認定之事實為短，因而
將第一審判決撤銷，但改判結果，對甲○○、乙○○所處之刑期
，仍與第一審判決相同，原因何在，未據說明，尚有理由不備之
違誤。(六)、刑法上之幫助犯，須有幫助他人犯罪之意思，如無此
種故意，基於其他原因，以助成他人犯罪之結果，仍難論以幫助
犯。原判決以戊○○對於賴繼英、丙○○及甲○○大量向其購買
固網電話門號及行動電話門號，可能用以作為電話或簡訊詐財使
用，應有所預見，且不違背其本意為由，而論以常業詐欺取財之
幫助犯，非但係以推測之詞認定犯罪事實．且就戊○○經營通信
行而販賣固網電話門號及行動電話門號予賴繼英、丙○○、甲○
○等人之本意為何，及其如何能預見賴繼英等人係供詐欺取財之
用，並未詳加說明其所憑之證據及認定之理由，即論以常業詐欺
之幫助犯，亦有理由不備之違誤。甲○○、乙○○、丙○○、戊
○○上訴意旨分別指摘原判決關於其等之部分不當，非全無理由
，應認其等之部分有撤銷發回更審之原因。又甲○○、乙○○、
丙○○不另為無罪諭知之部分，基於審判不可分之原則，併予發
回，附此敘明。
二關於駁回部分：
按第三審上訴書狀，應敘述上訴之理由，其未敘述者，得於提起
上訴後十日內補提理由書狀於原審法院，已逾上述期間，而於第
三審法院未判決前仍未提出上訴理由書狀者，第三審法院應以判
決駁回之，刑事訴訟法第三百八十二條第一項、第三百九十五條
後段規定甚明。本件上訴人丁○○因連續幫助以意圖為自己不法
之所有，以詐術使人將本人之物交付為常業案件，不服原審判決
，於民國九十五年五月三日提起上訴，並未敘述理由，迄今逾期
已久，於本院未判決前仍未提出，依上開規定，其上訴自非合法
，應予駁回。
據上論結，應依刑事訴訟法第三百九十七條、第四百零一條、第
三百九十五條後段，判決如主文。
中    華    民    國  九十五  年    十    月   十二   日
                      最高法院刑事第五庭
                          審判長法官  莊  登  照
                                法官  洪  明  輝
                                法官  黃  一  鑫
                                法官  林  秀  夫
                                法官  徐  昌  錦
      本件正本證明與原本無異
                                      書  記  官
中    華    民    國  九十五  年    十    月   十六   日
                                                      V


司法院資訊處製作；財團法人民間司法改革基金會備份。
